臺灣高等法院臺南分院刑事判決　　　　　　　　九十三年度上易字第六一七號　Ｃ
　　　上　訴　人　臺灣嘉義地方法院檢察署檢察官
　　　被　　　告　甲　○　○
右上訴人因被告贓物案件，不服臺灣嘉義地方法院九十三年度簡上字第一四八號中華
民國九十三年十一月十九日第一審判決（聲請簡易判決處刑案號：臺灣嘉義地方法院
檢察署九十三年度偵字第二一六七號），提起上訴，本院判決如左：
      主      文
上訴駁回。
      理      由
一、本件檢察官聲請簡易判決處刑意旨略以：被告甲○○明知真實姓名年籍不詳綽號
    「文昌」之成年男子，所提供引擎號碼四ＫＸ─一一三九二七號之重型機車一輛
    ，及該重型機車上所懸掛ＵＮＲ─五七０號之車牌均係來路不明之贓物（按引擎
    號碼四ＫＸ─一一三九二七號重型機車原係丙○○所有，於民國﹝下同﹞九十三
    年三月二十六日下午三時許，在嘉義市○○○街二八號前失竊，該ＵＮＲ─五七
    ０號之車牌則原係乙○○所有，於九十三年三月三十日下午四時許，在嘉義市○○○路八五０巷四九號前失竊），竟仍基於收受贓物之犯意，於九十三年四月一
    日上午某時許，在雲林縣北港鎮媽祖廟旁，收受前開贓物供自己使用。嗣甲○○
    於九十三年四月六日下午五時許，騎乘前開重型機車行經嘉義市○○○街三十號
    前為警查獲，因認被告甲○○涉犯刑法第三百四十九條第一項之收受贓物罪嫌云
    云。
二、按犯罪事實應依證據認定之，無證據不得認定犯罪事實；又不能證明被告犯罪者
    ，應諭知無罪之判決，刑事訴訟法第一百五十四條第二項、第三百零一條第一項
    分別定有明文。次按犯罪事實之認定，應憑真實之證據，倘證據是否真實尚欠明
    確，自難以擬制推測之方法，為其判斷之基礎；而認定犯罪事實之證據係指足以
    認定被告確有犯罪行為之積極證據而言，該項證據自須適合於被告犯罪事實之認
    定，始得採為斷罪資料；再訴訟上證明之證據資料，須於通常一般之人均不致有
    所懷疑，而得確信其為真實之程度者，始得據為有罪之認定，倘其證明尚未達到
    此一程度，而有合理之懷疑存在，復無其他調查途徑可循，根據「罪證有疑，利
    於被告」之證據法則，即無從為被告有罪之確信，法院即應為無罪之判決，最高
    法院分別著有五十三年臺上字第六五六號、二十九年上字第三一○五號、七十六
    年臺上字第四九八六號判例可資參照。末按刑事訴訟法第一百六十一條已於九十
    一年二月八日修正公布，修正後同條第一項規定：檢察官就被告犯罪事實，應負
    舉證責任，並指出證明之方法。因此，檢察官對於起訴之犯罪事實，應負提出證
    據及說服之實質舉證責任。倘其所提出之證據，不足為被告有罪之積極證明，或
    其闡明之證明方法，無從說服法官以形成被告有罪之心證，基於無罪推定及罪證
    有疑利於被告之原則，自應為被告無罪判決之諭知。
三、檢察官認上訴人即被告甲○○涉犯收受贓物犯行，係以前開重型機車及車牌被竊
    之事實，業經被害人丙○○、乙○○指證明確，並有被害報告單、保管書各二紙
    附卷可稽；又被告不知綽號「文昌」之年籍資料、聯絡方式，且「文昌」亦未將
    行照交予伊，則衡情一般人如無相當之認識，自無可能隨意將機車借人騎用，而
    被告僅泛稱機車係向綽號「文昌」之人所借用，卻無法提供該男子之年籍資料或
    聯絡方式以供查證，足認其上開供詞有所保留，對於前開重型機車、車牌係屬來
    源不明之贓物顯有認識等語為其論據。訊據被告雖坦承有向真實姓名年籍不詳，
    綽號「文昌」之成年男子收受前開重型機車及車牌使用為警查獲之事實，惟堅詞
    否認有何收受贓物之犯行，辯稱：伊借用時並不知該重型機車及車牌為贓物，嗣
    伊被警查獲後，帶警要去找該綽號「文昌」之人時，已找不到等語。經查：
（一）按刑法第三十四章關於贓物犯之規定，係針對行為人「故意」收受、搬運、寄
      藏、故買或牙保贓物而在事後助成他人財產犯罪目的之惡性予以處罰，並非藉
      此課一般人民以協助追贓之責。故在收受贓物罪部分，係以行為人明知為贓物
      而收受之為其構成要件，是其罪責之成立與否，實取決於能否積極證明行為人
      有此犯罪故意，而非以被告是否「無法提供出借者或出賣者之真實姓名年籍以
      供查證案情」為斷，亦即若不能證明被告有此犯意，仍不得僅以被告「無法提
      供出借者或出賣者之真實姓名年籍以供查證案情」為由，而推斷被告主觀上具
      有贓物之不法認識。
（二）查，前開引擎號碼四ＫＸ─一一三九二七號之重型機車，原係被害人丙○○所
      有，於九十三年三月二十六日下午三時許，在嘉義市○○○街二八號前失竊；
      另ＵＮＲ─五七０號車牌原係被害人乙○○所有，於九十三年三月三十日下午
      四時許，在嘉義市○○○路八五０巷四九號前失竊等情，固據被害人丙○○、
      乙○○於警訊中指證綦詳，並有被害報告單、保管書各二紙、「車輛竊盜、車
      牌失竊資料個別查詢報表－查詢車輛認可資料」二紙在卷足憑（見警卷第五、
      一一、一二、一五、一六頁；偵查卷第一四至一六頁），則前開重型機車及車
      牌當分別為被害人丙○○、乙○○失竊之物無訛，然依上開被害人二人之指述
      情節，充其量僅足認定前開重型機車及車牌遭竊而成為贓物，不得逕認被告借
      用該重型機車及車牌時，主觀上具有贓物之不法認識。次查，聲請簡易判決處
      刑意旨雖認被告借車時未向「文昌」之成年男子索討機車行車執照，進而憑此
      推論被告應認識所借機車為贓車云云，惟機車在現時已成為生活上通常使用之
      物品，一般人私下借用之現象頻仍，且依常情，一般人尚無可能隨意將機車借
      予毫不認識之人騎用，而借用機車者是否一併要求出借人交付行車執照，實因
      人而異，衡諸社會常情「短期借用」機車未索討行車執照所在多有，是被告借
      用機車未索取行車執照，雖有違交通法規，但並非日常生活所無。故若以被告
      在向「文昌」之成年男子借用機車前未索取行車執照，即推斷被告明知前開機
      車為來源不明之贓物，恐稍嫌率斷而有違日常生活經驗法則，是被告雖未向「
      文昌」索討機車行車執照或其他車籍資料，然尚難僅憑此即逕予認定被告明知
      所借得之前揭重型機車及車牌係贓物。再查，被告雖無法提供綽號「文昌」之
      成年男子其年籍資料或聯絡方式以供查證，惟此與被告是否明知前開重型機車
      、車牌係屬來源不明之贓物，並無任何必要、直接之關連性。蓋衡諸常情，縱
      出借機車者與借用機車者尚非甚熟稔，若借用機車者可找到出借機車者隨時返
      還機車，則是否有必要留下出借機車者之年籍資料或聯絡方式？末查，被告為
      一患有重度失智症之身心障礙人士，有被告提出之身心障礙手冊影本一紙附卷
      可稽（見原審卷第二八頁），於本院審理時，其應答不知所云，則其對「向他
      人借騎機車時，最好索討機車行車執照為憑」及「要問對方之姓名和住所、電
      話以便他日聯絡返還機車」等事項，能否與一般正常人士等同認知，如何能有
      所謂之「贓物之認識」？頗值疑慮。是依公訴人所提出之證據，既不足以證明
      被告明知前開重型機車、車牌為贓物而予收受，則自不得以被告「借用機車未
      索取行車執照」及「無法提出出借者『文昌』之真實姓名年籍以供查證案情」
      為由，而遽認其確有收受贓物之行為，而為不利被告之認定。是被告所辯不知
      該重型機車及車牌係贓物乙節，堪予採信。
四、綜上所述，本件既缺乏積極證據足認被告有贓物之主觀認識，且檢察官憑以認定
    被告成立收受贓物罪嫌之論據，在客觀上尚未達於通常一般之人均不致於有所懷
    疑之程度，即尚有合理懷疑之存在，無從為被告有罪之確信，此外，復查無其他
    積極證據足認被告有何檢察官所指之收受贓物犯行，是不能證明被告犯罪，依上
    開判例見解，應為無罪之判決。檢察官上訴意旨仍執前詞，另稱被告與所稱文昌
    之男子並不熟識，且心理上素有隔閡，又被告對於如何借車，何時返還及如何返
    還等之細節均無法交代等客觀事實觀之，可認被告對於所收受機車之來源係屬來
    路不明，主觀上應有贓物之不確定故意，原審認定被告主觀上並無贓物之不法意
    識，不合經驗法則云云，如上說明，稍有誤會。是原審以不能證明被告犯罪，而
    諭知被告無罪，並無違誤，檢察官上訴指摘原判決不當，為無理由，應予駁回。
據上論結，應依刑事訴訟法第三百六十八條，判決如主文。
本案經檢察官姜麗儒到庭執行職務。
中    華    民    國      九十四      年      一      月      十三      日
                                  臺灣高等法院臺南分院刑事第三庭
                                      審判長法官  陳    義    仲
                                            法官  楊    子    莊
                                            法官  陳    顯    榮
右正本證明與原本無異。
不得上訴。
                                      法院書記官  陳    嘉    琍
中    華    民    國      九十四      年      一      月      十四      日
